臺灣臺北地方法院民事判決　　　　　　　　　　　　九十三年度訴字第二三一七號
　　原　　　告　丙○○
　　訴訟代理人　沈銀和律師
　　被　　　告　彰化商業銀行股份有限公司
　　法定代理人　乙○○
　　訴訟代理人　甲○○
右當事人間塗銷抵押權登記事件，本院於民國九十三年七月十三日言詞辯論終結，判
決如左：
    主  文
原告之訴及假執行之聲請均駁回。
訴訟費用由原告負擔。
    事實及理由
一、原告聲明：(1)被告應塗銷本件彰化銀行抵押貸款，本金最高限額新台幣（下同）
    一億二千萬元，實際貸款額一億元，剔除原告部分之登記即台北市○○區○○段
    二小段四九○六建號，地下一層，面積一四七．一四平方公尺。(2)願供擔保請准
    宣告假執行。並陳述：
  (1)訴外人胡錦輝（原名魏錦輝於八十年三月二十二日被胡玉成收養，改姓胡），係
    嘉虹開發建設房屋有限公司（下稱嘉虹公司）、向好有限公司（下稱向好公司）
    之實際負責人，原告有台北市○○區○○段二小段三八一號建地所有權應有部分
    一萬分之三六五，於八十一年四月十三日與胡錦輝合作興建房屋。胡錦輝提供原
    告與他人合建之台北市○○區○○段二小段四八九四建號地下室四三八．五三平
    方公尺及十二樓房屋數幢，於八十三年十一月二十四日完，原告分得地下一層所
    有權，面積為一四七．一四平方公尺。
  (2)詎完工後，於八十四年八月四日交屋時原告始發現其名字被胡錦輝冒用，胡錦輝
    於原告名下之地下一樓，以嘉虹開發建設房屋有限公司其妻阮秀琴名義，冒充原
    告名義登記為起造人，嗣轉登記為「向好有限公司」李豐基，以向好公司之董事
    張淡生為義務人兼債務人，於八十四年七月四日放款，貸款後再登記回原告名義
    ，此有李豐基之證明書為憑。八十四年八月四日原告於交屋後發現被胡錦輝之妻
    阮秀琴冒用，胡錦輝承諾無條件塗銷原告部分之抵押權，以後遲未辦理塗銷抵押
    權登記手續，一再拖延，直至八十九年十一月二十三日胡錦輝死亡，仍未辦成。
    至九十一年五月一日被告因債務人向好有限公司欠繳貸款，囑託台北地方法院民
    事執行處囑託查封登記，原告亦被列為債務人一併查封，經過協調後，始去除原
    告名字。
  (3)李豐基係向好公司之人頭董事長，實際董事長為胡錦輝，胡錦輝於八十一年七月
    十七日為貸款方便，聘請李豐基擔任向好公司之人頭董事長，將印章交付其使用
    ，由其出名向被告書立借據，並以董事長張淡生名義，以台北市○○○路○段三
    七八號至三八六號大樓地下一層及地下二層全部，設定抵押權一億二千萬元，於
    八十四年六月一日申請貸款一億二千萬元，實際貸款一億元，於八十四年七月四
    日放款。胡錦輝於八十一年建築之初，以其妻阮秀琴之名，冒名為地主申請建照
    ，嗣登記為向好有限公司所有，貸款後再登記回原告名下，胡錦輝已死亡，李豐
    基係工頭，原告對之興訟均無實益。被告係無法律上原，致原告受有損害，應返
    還其利益。另該地點為地下一層最左邊復興南路一段三七八號，隔壁三八○號有
    變電所及守衛室，樓下裝設、隔間均有異，被告於放款時應有警覺，其無知覺至
    少應負不當得利之責。
二、被告聲明：求為判決如主文所示。並答辯：
  (1)訴外人向好公司於八十四年間為購置營業場所所需資金，以新購置大安區○○段
    ○○段三八一地號土地及其上建物即台北市大安區○○○路○段三八○號地下及
    地下一層、地下二層，面積一二四八．八平方公（建號四八九四號）提供擔保，
    並於八十四年六月二十六日設定抵押權予被告，擔保其對被告現在及將來所負一
    切債務之清償，以一億二千萬元為本金昂限額，並辦畢抵押權設定登記在案，嗣
    八十四年七月四日邀同訴外人李豐基、魏錦輝、張惠玲及陳原卿為連帶保證人，
    向被告借款一億元。
  (2)依八十四年六月二十七日列印謄本記載系爭不動產於八十四年二月十六日買賣，
    並於同年六月二十六日完成登記於向好公司名下，同日辦妥抵押權設定登記，以
    便向被告申貸抵押借款，經被告核估並俟不動產移轉登記完成後，被告將款項轉
    入向好公司帳戶，被告於八十四年七月四日將款項撥入帳戶時，即生借貸關係。
    詎向好公司借上開款項後，自八十五年二月二十四日起即未按約繳付利息，期間
    保證人斷斷續續攤還，直至八十七年六月九日被告始聲請法院拍賣抵押物求償，
    被告於聲請法院裁定拍賣抵押物之際，發現系爭建物（即建號四八九四號）已於
    八十五年一月十七日因分割增加建號四九○六、四九○七號，而其中建號四九○
    六號於八十五年二月十五日登記於原告名下，登記原因為買賣，依抵押權之不可
    分性，抵押之不動產如經分割，或讓與其一部，或擔保一債權之數不動產而以其
    一讓與他人者，其抵押權不因此而受影響，民法第八百六十八條定有明文。故抵
    押不動產雖分割與數人，抵押權人對於其分割之部分仍得就全部債權行使其權利
    。
  (3)被告之抵押權存在原告分割所得之建物上，縱使影響到原告所有權之完滿，然抵
    押權存在於原告分割所得之建物上既係基於法律之規定，被告對於原告即無不法
    或無權可言。查上開三八一地號土地及四八九四建號建物，登記有被告之抵押權
    ，而由該筆建物分割增加四九○六、四九○七號建物，依民法第八百六十八條規
    定，被告之抵押權不因此而受影響，即其效力及於分割出之四九○六、四九○七
    號建物，此為抵押權追及效力。嗣被告以准予拍賣抵押物之裁定為執行名義，聲
    請台北地院九十一年度民執戊字第一○五一一號民事強制執行事件，對向好公司
    及原告就系爭不動產之應有部分實施強制執行，且於九十一年五月八日查封完畢
    ，之後向好公司新任負責人陳新榮來函申請協議分期攤還並承諾自行處分系爭不
    動產，經被告申請總行核准後，撤回上開不動產之強制執行，絕非原告所稱因其
    向台北地院聲明異議，為被告所認同之故。又一般金融機構申貸擔保放款時均會
    徵提不動產設定最高限額抵押權，且通常設定為實際貸放額之百分之一二○，今
    向好公司向被告申貸一億元，設定一億二千萬元之最高限額抵押權，自屬合宜，
    並無原告起訴狀所載有弊端或不當得利情事。
三、依民法第七百五十八條：「不動產物權，依法律行為而取得、設定、喪失及變更
    者，非經登記不生效力」之規定，吾國民法不動產物權係採登記生效要件主義。
    另「依本法所為之登記，有絕對效力」土地法第四十三條定有明文；「抵押之不
    動產如經分割，或讓與其一部，或擔保一債權之數不動產而以其一讓與他人者，
    其抵押權不因此而受影響」民法第六百八十六條亦有明定。經查：
  (1)依卷附建物登記簿謄本所載（見本院卷第四一頁、第二四頁）建物即門牌號碼台
    北市○○○路○段三八○號地下（含地下一、二層，建號四八九四號），於八十
    四年六月二十六日以「買賣」為原因，登記所有權人為「向好公司」，依土地法
    第四十三條規定，該項登記有絕對之效力，藉以保障交易之安全。嗣向好公司以
    該建物為擔保，設定本金最高限額抵押權予被告，而向被告申請貸款，遂於同日
    四年七月四日將款項撥入向好公司之帳戶內，有被告建國分行放款核通知書、放
    款批准登錄（變更）單附卷可參（見本院卷第六六頁），被告以抵押權設定契約
    為法律上原因，取得不動產抵押權之設定，具有法律上原因，該抵押權擔保之主
    債權即一億元借款債權亦確實存在，對被告而言，其取得不動產抵押權之設定登
    記，並非無法律上原因。
  (2)嗣系爭四八九四號建物於於八十五年一月十七日因分割增加建號四九○六、四九
    ○七號，而其中建號四九○六號（即台北市○○○路○段三七八號地下一層）於
    八十五年二月十五日登記於原告名下，登記原因為「買賣」，有建物登記簿謄本
    可參。依前揭民法第六百八十六條之規定，抵押之不動產如經分割，或讓與其一
    部，或擔保一債權之數不動產而以其一讓與他人者，其抵押權不因此而受影響，
    被告之抵押權不受影響，其效力及於分割出之四九○六、四九○七號建物，此係
    基於法律規定所生之效力，縱使對於原告之所有權造成影響，對被告而言，仍屬
    於合法有效。致於原告與原始合建契約之相對人胡錦輝，或者向好公司間之合建
    紛爭，係另一個問題，原告應循契約紛爭解決之，不會影響被告取得之抵押權。
四、綜上所述，被告就系爭四八九四號建物即門牌號碼台北市○○○路○段三八○號
    地下一層、二層建物有本金最高限額一億二千萬元抵押權存在，係基於抵押權設
    定契約，且所擔保之主債權即一億元借款債權確實存在，對被告而言，無不當得
    利可言。該抵押權之效力依民法第六百八十六條之規定，及於自前揭建物分割出
    之建號四九○六號建物（即台北市○○○路○段三七八號地下一層），何況原告
    係在該抵押權完成設定登記之後，即八十五年二月十五日始以「買賣」為原因而
    取得所有權，自為該抵押權效力所及。故原告依民法第一百七十九條之不當得利
    請求權，請求被告應將四九○六號建物上本金最高限額一億二千萬元之抵押權塗
    銷，為無理由，應予駁回。
五、原告之訴既經駁回，其假執行之聲請亦失所附麗，應一併駁回之。
六、因本案事證已臻明確，兩造其餘主張陳述及所提之證據，均毋庸再予審酌，附此
    敘明。
七、訴訟費用負擔之依據：民事訴訟法第七十八條。
中　　　華　　　民　　　國　　九十三　　年　　　七　　　月　　三十  　　日
                                民事第一庭  法  官    呂淑玲
正本係照原本作成
如對本判決上訴，須於判決送達後廿日內向本院提出上訴狀
中　　　華　　　民　　　國　　九十三　　年　　　七　　　月　　三十  　　日
                                            書記官    方美雲
